【裁判字號】    99,上易,405
【裁判日期】    990505
【裁判案由】    侵占
【裁判全文】
臺灣高等法院臺中分院刑事判決         99年度上易字第405號
上  訴  人  臺灣南投地方法院檢察署檢察官
被      告  乙○○
上列上訴人因被告侵占案件，不服臺灣南投地方法院98年度易字
第205 號，中華民國99年2月9日第一審判決（起訴案號：臺灣南
投地方法院檢察署98年度偵續字第19號），提起上訴，本院判決
如下：
    主  文
上訴駁回。
    理  由
一、公訴意旨略以：緣南投縣魚池鄉邵族文化發展協會於民國89
    年間以該協會名義在魚池鄉○○村○○段34地號申請臨時用
    電（電號：00000000000），提供作為921地震邵族震災戶組
    合屋之用電。乙○○於91年6月起至92年6月22日止，擔任邵
    族文化發展協會理事長，竟基於意圖為自己不法所有之概括
    犯意，將社區志工關愛蜜所代收，委託其向臺灣電力股份有
    限公司繳納之邵族震災戶組合屋91年10月份電費新臺幣（下
    同）1萬9967元（不含遲付費用948元）、12月份電費1萬702
    7元（不含遲付費用803元）及92年2月份電費2萬2000元、4
    月份電費1萬5000元、6月份電費1萬5000元，共計8萬8994元
    ，侵占入己，未予繳納。嗣於92年2月間因欠繳電費，經臺
    灣電力股份有限公司派員前往邵族震災戶組合屋斷電之際，
    乙○○始向邵族文化發展協會監事石清水所保管之「邵族豐
    年基金」借款3萬7000元以繳納所積欠91年10、12月電費，
    惟事後經向乙○○催討還款無著，且邵族震災戶組合屋仍於
    92年7月30日因積欠電費遭終止供電，方查悉上情。因認被
    告涉犯刑法第335條第1項之侵占罪嫌等語。
二、按犯罪事實應依證據認定之，無證據不得認定其犯罪事實；
    不能證明被告犯罪者，應諭知無罪之判決，刑事訴訟法第15
    4條第2項、第301條第1項分別定有明文。又刑事訴訟法上所
    謂認定犯罪事實之證據，係指足以認定被告確有犯罪行為之
    積極證據而言，該項證據自須適合於被告犯罪事實之認定，
    始得採為斷罪之資料；且事實之認定，應憑證據，如未能發
    現相當證據，或證據不足以證明，自不能以推測或擬制之方
    法，以為裁判之基礎；而認定犯罪事實所憑之證據，雖不以
    直接證據為限，間接證據亦包括在內，然而無論直接證據或
    間接證據，其為訴訟上之證明，須於通常一般人均不致有所
    懷疑，而得確信其為真實之程度者，始得據為有罪之認定，
    倘其證明尚未達到此一程度，而有合理之懷疑存在時，即難
    遽採為不利被告之認定；另檢察官就被告犯罪事實，應負舉
    證責任，並指出證明之方法，因此，檢察官對於起訴之犯罪
    事實，應負提出證據及說服之實質舉證責任。倘其所提出之
    證據，不足為被告有罪之積極證明，或其指出證明之方法，
    無從說服法院以形成被告有罪之心證，基於無罪推定之原則
    ，自應為被告無罪判決之諭知（最高法院分別著有29年上字
    第3105號、40年台上字第86號、76年台上字第4986號、92年
    台上字第128號等判例意旨可資參照）。
三、檢察官認被告乙○○涉犯上開侵占罪嫌，係以證人石清水、
    關愛蜜、林美萍、毛久美、朱育秀之證述，及被告向「邵族
    豐年基金」借款3萬7000元之借據、邵族震災戶組合屋於92
    年7月間被臺電公司斷電等為其主要論據。訊據被告乙○○
    固供承有於91年6月起至92年6月22日止，擔任邵族文化發展
    協會理事長，於92年2月間因上開組合屋欠繳電費，其有向
    邵族文化發展協會監事石清水所保管之「邵族豐年基金」借
    款3萬7000元以繳納所積欠91年10、12月電費等事實，惟堅
    決否認有何前揭侵占犯行，辯稱：「告訴人告我侵占3萬7千
    元，但事實上這筆錢我是拿去繳電費，當時在偵查庭已經不
    起訴處分，後來告訴人又再告，且追加了三項，證人關愛蜜
    說有把錢交給我，但事實上我沒有拿到追加再告的那些錢，
    當時我就否認他們有把錢交給我，後來他們又改口說他們把
    錢拿給我的女朋友林美萍，我覺得很奇怪，他們說92年2月
    、4 月、6月份的錢都有交給我，但我在民國92年6月已經到
    行政院原住民委員會上班，另外在民國94年時候，我就有針
    對錢的來龍去脈做過說明會，當時在場有民族議會的議長，
    邵族文化發展協會的理事長及相關人員，講過以後，他們事
    後沒有作求償的動作，到了民國97年我又擔任行政院原住民
    委員會之專任委員，他們才又開始告我，他們也曾發文至行
    政院原住民委員會，陳述我如何侵占公款，他們的目的不是
    要錢，而是不讓我擔任原住民族委員會的職務，我沒有檢察
    官起訴書所載的犯行」等語。經查：
  (一)被告乙○○係邵族文化發展協會第二屆理事長，任期自91年
    年6月起至93年6月止，有上開協會98年11月20日復函在卷可
    稽（見原審卷第128頁），且為被告所不爭，自屬實情，惟
    被告於上開理事長任期中之92年6月23日起擔任行政院原住
    民族委員會聘用委員，因而辭去上開理事長職務，北上任職
    等情，亦據被告陳述在卷，並有行政院原住民族委員會98年
    7月7日函附卷可證（見98年度偵續字第19號卷第52頁），故
    被告自92年6月23日起不再擔任該協會理事長，亦堪認定。
    又被告曾於擔任上述理事長期間內之92年2月12日向「邵族
    豐年基金」借款37000元，有借據1紙在卷可佐（見97年度他
    字第797號卷第2頁），被告借款時係稱：組合屋之電費未繳
    ，要被斷電，故向基金借款用以繳納欠繳電費等情，業據證
    人即當時邵族文化發展協會監事負責保管「邵族豐年基金」
    之石清水於偵查中到庭證述綦詳（詳98年度偵續字第19號卷
    第21頁），另被告就上開借款之用途亦供稱確係用以繳納欠
    繳之電費，與證人石清水所述相符。再參酌臺灣電力股份有
    限公司南投區營業處（以下簡稱臺電公司）回函稱上開組合
    屋91年10月及12月之電費遲至92年2月12日始繳付，有該公
    司98年11月20日復函乙紙在卷可憑（詳原審卷第131頁），
    而前揭繳付電費之日期與被告向「邵族豐年基金」借款之日
    期相同，至於該組合屋91年10月之電費係19967元；12月之
    電費則為17027元（見98年度偵續字第19號卷第50至51頁臺
    電公司回函及用電資料表），二者合計36994元，亦與被告
    向「邵族豐年基金」所借金額37000元相當，足證被告所借
    款項係用以繳納該組合屋91年10月及12月之欠繳電費無誤。
  (二)邵族文化發展協會固函復原審稱：「本會雖未明文條列理事
    長之詳細工作內容，收繳邵族組合屋震災戶用電費用亦非理
    事長之必要工作，當年主要由震災戶之中推熱心且同是震災
    戶的年輕婦女作義工，幫忙收取後搭車前往位於另外一個村
    莊的電力公司繳交，若遇義工家事忙時，則將電費款項委請
    理事長開車攜往電力公司繳納，這種收繳情形自921地震後
    ，在擔任第一屆理事長的時期（88年6月至91年6月）即如此
    運作而且從無差池」等語（詳原審卷第128至129頁），檢察
    官並以證人關愛蜜、毛久美、朱育秀之證詞作為被告侵占之
    佐證，然證人關愛蜜於98年6月3日偵查中證稱：「電費2個
    月收1次，每次大概約5、6萬元，代收的收費紀錄我後來就
    交給當時的理事長乙○○，我是921地震之後有組合屋開始
    就由我去收，我最後在92年間3次的代收電費分別是1萬5千
    元及2萬2千元及1萬5千元都交給乙○○，（檢察事務官問：
    上開所代收的震災戶組合屋之電費遭乙○○挪用未繳納，係
    何時所發生，金額有多少？）就是我剛才說的那3筆錢」等
    語（詳98年度偵續字第19號卷第28至29頁），依關愛蜜上揭
    證詞，指述被告侵占係92年2、4、6月之電費，此與起訴書
    所稱被告侵占該組合屋用戶繳交之91年10月至92年6月之電
    費已有出入；另其證稱92年間3次代收電費分別是1萬5千元
    及2萬2千元及1萬5千元，惟依前述臺電公司提供之用電資料
    表（同上卷第51頁），該3次之電費分別係22692元、14770
    元、10084元，亦與關愛蜜所述顯有差異，且依之後關愛蜜
    之證詞，該組合屋用戶繳交電費之情形常有短繳情事，則92
    年6月份之電費既然僅10084元，關愛蜜豈有可能收到1萬5千
    元之金額，是關愛蜜之證詞已有存疑。嗣關愛蜜於98年7 月
    23日第二次在偵查中證稱：「（檢察事務官問：91年10月、
    12月的電費有無繳納？）電費都是我代收的，那2次電費一
    次有收齊，一次沒有收齊，因為我不會開車，所以我才交給
    乙○○去水社中山路臺電魚池服務所繳，可是他沒有繳，臺
    電的人要來斷電了，我去跟乙○○說要斷電了叫他趕快繳，
    至於他是否跟豐年基金借錢去繳我不清楚。」等語（詳同上
    卷第60至61頁），是關愛蜜於第二次偵查中又另提及91年10
    月及12月之電費（其中一次沒收齊）亦交給乙○○，與其第
    一次證詞顯有出入；其第三次於偵查中證稱：「92年2、4、
    6月共3次組合屋電費我都親手交給乙○○，林美萍三次都坐
    在駕駛座旁邊，其中一次我是親手交給林美萍，二次交給乙
    ○○，這三次毛久美、朱育秀在場有看到，我所代收91 年
    10、12月共二次組合屋電費也都是交給乙○○，有證人毛久
    美、朱育秀在場有看到，（檢察事務官問：你如何知道你所
    代收91年10、12月二次組合屋電費交給乙○○，乙○○卻未
    去繳納？）因為我記得是在很冷的時候有被斷電，我才知道
    乙○○沒去繳錢，後面三次，是因為夏天很熱被斷電，才知
    道乙○○沒繳錢」等語（同上偵卷第68至69頁）。依證人所
    述，既然關愛蜜代收之91年10、12月電費交給乙○○之後，
    乙○○私自挪用而未用以繳交電費，造成臺電公司人員要來
    斷電，關愛蜜既知其事何以毫無戒心，仍持續將92年2、4、
    6月之電費交付予乙○○，實與常情有違，已難盡信。嗣證
    人關愛蜜於原審審理時到庭結證稱：「（審判長問：這些組
    合屋的用電是共用一個電表，這件事情你知道嗎？）知道。
    電費大家都是平均分攤的，（審判長問：電費是何人在收的
    ？）我在收的。（審判長問：電費收了之後何人在繳？）乙
    ○○。之前是我拿去台電繳，我沒有空的時候，因為我不會
    開車，我請我先生載我去，我先生要工作，我就把我收到的
    錢拿給乙○○，麻煩乙○○去繳。（審判長問：這二次就是
    91年10月跟91年12月，你收到的電費是你拿去台電繳的，還
    是你交給乙○○？）我交給乙○○。（審判長問：為何這二
    次你都麻煩乙○○去繳？）因為我先生沒有時間載我去台電
    繳，那時候要斷電了，乙○○剛好在組合屋上面，我就跟乙
    ○○說台電要斷電了，你趕快先把這些錢拿去繳。（審判長
    問：台電是何時通知你要斷電的？）台電一個禮拜前就通知
    了。（審判長問：當時電費你已經交給乙○○了，還是還沒
    有拿給乙○○？）拿給乙○○了。我把錢拿給乙○○的時候
    ，毛久美跟朱育秀都有看到。毛久美跟朱育秀都是組合屋的
    住戶，這二次我拿錢給乙○○，林美萍都有看到、都有聽到
    ，（審判長問：後來92年的2月、4月、6月，這三次的電費
    ，你也都有跟住戶收了嗎？）有。也是收好交給乙○○。（
    審判長問：所以連同前面那二次，你一共交給乙○○五次電
    費的錢，是這樣嗎？）次數我不記得，我只記得有時候好幾
    次了。（審判長問：92年這三次你拿電費給乙○○，都是因
    為乙○○開車到組合屋那邊去，你把他攔下來拿給他的？）
    對。這三次毛久美跟朱育秀都有看到，這三次我拿錢給乙○
    ○的時候，林美萍都有在場。（審判長問：後來乙○○91
    年10月跟12月這二次電費都沒有去繳，然後乙○○跟邵族豐
    年基金借錢，這件事情你知道嗎？）知道。那時候就是要繳
    台電的錢，有的住戶都沒有繳齊不夠錢，乙○○就說他去跟
    豐年基金借錢。」等語（詳原審卷第41至53頁)。比對證人
    關愛蜜自偵查至原審之證詞，前後不一、互有出入，自難採
    為對被告不利之證詞。況以證人關愛蜜係收取電費之義工，
    前已證及其收取時有的住戶都沒有繳齊不夠錢，且本件電費
    欠繳事件與關愛蜜均有切身之利害關係，其證詞之憑信性本
    來即低，復有前後不一情形，所證上情尚難遽予採信；另外
    關於收取電費既係證人關愛蜜所為，理當有收費明細資料，
    否則何以查知那些用戶有欠繳或者未完全繳清，然證人關愛
    蜜卻完全無法提出任何憑證；至於其稱將收費資料交給被告
    乙節，為被告所否認，且被告如僅係幫關愛蜜代繳電費，則
    用電戶有無欠繳仍需關愛蜜日後再去補收電費，其豈有將收
    費明細資料全交給乙○○之理？故證人關愛蜜所為證詞有明
    顯瑕疵，無可採信。
  (三)至於證人林美萍於原審審理中係證稱：「（審判長問：你有
    無見過關愛蜜拿邵族震災組合屋的電費給乙○○？）見過。
    因為關愛蜜是有委託我，那時候我在埔里上班有委託我去幫
    關愛蜜繳過一次。那一次就是乙○○要載我去上班，然後我
    坐在乙○○車上，關愛蜜知道我在埔里上班，方便的情況下
    ，我去埔里幫關愛蜜繳電費。是繳哪一年、哪一個月的電費
    我忘記了，（審判長問：那一次你沒有看到毛久美跟朱育秀
    ？）沒有看到他們。（審判長問：只有一次？可是關愛蜜剛
    剛講五次，關愛蜜說五次你都有在乙○○的車上？）我坐在
    車上是一定會有的，因為乙○○有時候都載我上下班，然後
    我有時候可能在睡覺，我不曉得乙○○跟關愛蜜在談什麼」
    等語（詳原審卷第63至第68頁）；證人毛久美證稱：「（審
    判長問：關愛蜜收電費之後，關愛蜜說曾經拿給乙○○，你
    有無看過？）有，看一次。（審判長問：那一次是何時，你
    還有無印象？）時間我不知道。（審判長問：你在檢察官就
    是地檢署那邊開庭的時候，你說是92年的6月在組合屋的前
    面，有看到關愛蜜跟乙○○招手，然後把錢交給乙○○？）
    對。（審判長問：你在檢察官那邊怎麼92年6月這個時間都
    記得這麼清楚？）老了，沒有記得。（審判長問：不過你在
    檢察官那邊講的時候是今年的8月，現在是11月也才過了三
    個月而已，你怎麼就忘了？）不是，因為不曾來法院，人會
    緊張，活到這麼老不曾來法院，都會緊張。有看過一次，關
    愛蜜拿錢給乙○○要繳我們的電費。（審判長問：那一次乙
    ○○有開車去嗎？）有開車。沒有載人，自己一個人的樣子
    。（審判長問：可是剛才關愛蜜先做證人，關愛蜜說交給乙
    ○○有五次，說那五次你都有看到，你有看到嗎？）我就說
    只有看一遍而已」等語（詳原審卷第74至78頁）；證人朱育
    秀則證稱：「（審判長問：你們的電費是怎麼算的？）那時
    候有專門的人來收，收的人說多少我們就付多少這樣子。（
    審判長問：這個專門的人是關愛蜜嗎？）是，關愛蜜。（審
    判長問：電費是何人在繳？）是關愛蜜交給乙○○。（審判
    長問：為何不是關愛蜜自己去繳？）這個我也不清楚。（審
    判長問：你有無見過關愛蜜把組合屋住戶的電費，收了之後
    交給乙○○？）有，有一次。（審判長問：那一次是何時，
    你還有無印象？）只記得那時候是冬天，也不知道是什麼時
    候。（審判長問：你有跟檢察事務官說，你看到那一次是92
    年的6月，你那時候怎麼記得是92年6月看到的？）我有說這
    樣嗎？我自己都忘記了。（審判長問：你現在想不想的起來
    ，你看到的那一次是幾年幾月？）想不出來，只是知道那個
    時候是冬天。（審判長問：那一次關愛蜜拿電費給乙○○的
    時候，乙○○是開車去組合屋那邊嗎？）對。乙○○車上有
    林美萍，因為那時候乙○○跟林美萍有認識，是男女朋友。
    （審判長問：所以你的確有看過一次，關愛蜜把你們這些住
    戶收來的電費交給乙○○，而且那一次林美萍也有在乙○○
    的車上？）對。只是那一年已經忘記了，關愛蜜拿多少錢給
    乙○○我也不清楚」等語（詳原審卷第82至85頁），綜觀上
    開三位證人之證詞亦與證人關愛蜜所述不符，故前揭四位證
    人之證詞均不足以作為對被告論罪之依據，殆屬甚明。
  (四)而臺電公司之復函僅可證明該組合屋曾於92年2月間因欠繳
    91年10月及12月電費，於將斷電之際始補繳電費，另外又於
    92年7月30日，因欠繳92年2、4、6月電費而被斷電，至今尚
    未復電，然亦不足證明上述組合屋住戶繳納之電費係遭被告
    所侵占。
  (五)此外，告訴人之指訴如果屬實，即被告侵占組合屋住戶於91
    年10月及12月之電費，則專門負責收取電費之關愛蜜當亦知
    情，其既然於92年2月間已發現上情，豈有又將92年2月、4
    月、6月之電費再交由被告去繳納之理？又被告係於92年6月
    23日即至行政院原住民族委員會任職，而上開組合屋隨即於
    同年7月間遭台電斷電，衡情何以邵族文化發展協會人員及
    關愛蜜等人數年來均不聞不問，直至5年後之97年11月間才
    由邵族文化發展協會理事長毛隆昌具狀向地檢署提告？此均
    與常情有違，難認屬實。
四、綜上所述，依檢察官所提出之證據，並無法證明被告乙○○
    有何將上開組合屋用戶繳納之電費易持有為所有之侵占犯行
    ，此外，檢察官未能再提出適合於證明其所指犯行之積極證
    據，並指出調查之途徑暨說明其關聯性予以補強，整體證明
    力容有未足，尚無法達使通常一般人均得確信之程度，不足
    為被告被訴事實之認定，況本院復查無其他積極證據足資證
    明被告有何公訴人所指之犯行，既不能證明被告犯罪，依首
    揭法條及判決之說明，自應為被告無罪之諭知。原審以不能
    證明被告犯罪，因而為其無罪之諭知，認事用法均無不當。
五、檢察官上訴意旨略以：(1)邵族文化發展協會對於組合屋之電
    費收繳，多年來均由組合屋居民推由年輕婦女擔任義工，負
    責向各住戶收取，既屬義工性質，並非協會會計，即難要求
    收取之人如同正式之會計、出納人員一般，詳細作帳、登簿
    ，並會保存單據，供7年後之審理法院調查、比對。是證人
    關愛蜜已就其擔任義工，收取電費並轉交被告繳付之情，證
    述詳實，自不能僅因證人未能提出相關收據、資料，即認證
    人之作業程序與一般常理有違，而認不可採信。再者，原審
    既已認定91年10、12月2次之電費係由被告向豐年基金借款
    補繳，則以證人關愛蜜之立場而言，電費已然繳清，自無繼
    續深究先前所繳電費去向、用途之必要，而因當時被告仍持
    續擔任理事長，電費雖有遲繳但仍有繳納，自會繼續依照先
    前舊有程序運作，亦無不合常情之處。再依憲法增修條文第
    10條第12項及原住民族基本法第1條、第26條規定，及聯合
    國大會2007年9月13日亦表決通過「原住民權利宣言」，其
    中明文要求各國應保護原住民之人權。對於原住民族之特別
    保護理由，乃因原住民族向來係法律、政治及經濟上之弱者
    ，是政府應對其生存發展給予特別保護及扶助，是自不能以
    一般會計、出納之同等作業標準要求緊係義務幫忙之證人關
    愛蜜。(2)如證人關愛蜜、被告所述，由義工代收電費後，請
    被告繳付之情形所在多有，而本件偵查、審判程序又已時隔
    多年，記憶錯置之情形無法避免，但證人收取電費請被告繳
    付乙情，則屬常態，而依臺電公司資料顯示，在證人擔任義
    工收取電費、被告擔任理事長代繳電費期間，確曾發生幾次
    遲繳、未繳之情形，以足推認被告確有收受電費後移作他用
    之情形。(3)原審又認告訴人歷經數年後始行提出本件告訴，
    與常情有違，然此部份業據證人毛隆昌證稱本係因族人之事
    務希望由族人自己解決，原先私下請被告將侵吞之款項交還
    ，即不再追究，但因被告已擔任行政院原住民委員會委員，
    月領高薪，卻又拒不歸還，始會選擇司法途徑，此觀上揭宣
    言中宣示「國家應依民族意願，保障原住民族之地位」即原
    住民族自決權、原住民族自決運動自明，是此部份自不能以
    非原住民族之常情視之等語，而指摘原判決不當。惟查：證
    人關愛蜜於偵查、原審之證述前後不一，多有出入，業如前
    述，而證人關愛蜜係收取電費之義工，本件電費欠繳事件與
    證人關愛蜜本身即有利害關係，其證詞之憑信性較低，尚難
    盡信。且依證人關愛蜜於原審證稱：其託被告乙○○繳交電
    費的那幾次，都有幾個住戶沒有繳清的情形等語（見原審卷
    第53至55頁），則縱證人關愛蜜僅係義工，並非專業會計，
    然其既負責向住戶收取電費，且有部分住戶欠繳之情形，衡
    諸一般常理，自應有收費明細資料，否則證人關愛蜜何以知
    道哪幾戶住戶未繳清電費，又如何補收積欠之電費，是證人
    關愛蜜之證詞確有瑕疵，尚難作為被告不利之認定，而檢察
    官上訴意旨以證人關愛蜜非協會會計人員，不能以同等作業
    標準僅係義務幫忙之關愛蜜等語，尚非可採。又檢察官上訴
    意旨以被告擔任理事長代繳電費期間，確曾發生幾次遲繳、
    未繳之情形，足推認被告確有收受電費後移作他用之情形等
    語，均僅係推測擬制之詞，尚非積極證據，而足資據以認定
    被告確有侵占之犯行。另檢察官上訴意旨所引用憲法增修條
    文第10條第12項、原住民族基本法第1條、第26條、聯合國
    大會「原住民權利宣言」等規定，均僅係闡述國家應保障原
    住民族基本權利，對其生存發展給予特別保護及扶助，尚非
    可援引作為本案取捨證據之標準。綜上，檢察官就不利於被
    告之證據部分應負實質舉證責任，惟檢察官上訴所舉證據，
    均非係積極確切證據可資據為不利被告之認定，檢察官所舉
    之證據，既尚有合理之懷疑存在，而未達於可確信其真實之
    程度，則在該合理懷疑尚未剔除前，依據上開說明，自難遽
    為被告有罪之認定。從而，檢察官之上訴為無理由，應予駁
    回。
據上論斷，應依刑事訴訟法第368條，判決如主文。
本案經檢察官甲○○到庭執行職務。
中    華    民    國    99    年    5     月    5     日
            刑事第七庭    審判長法  官  林  榮  龍
                                法  官  江  錫  麟
                                法  官  張  惠  立
上列正本證明與原本無異。
不得上訴。
                                書記官  陳  慈  傳
中    華    民    國    99    年    5     月    6     日

司法院資訊處製作；財團法人民間司法改革基金會備份。
